臺灣臺北地方法院民事判決　　　　　　　　　　　　九十三年度訴字第三六七九號
　　原　　　告　甲○○
　　訴訟代理人　何榮源　　律師
　　被　　　告　乙○○
　　訴訟代理人　呂康德　　律師
右當事人間債務人異議之訴事件，本院於中華民國九十三年十月一日言詞辯論終結，
判決如左：
    主    文
原告之訴駁回。
訴訟費用由原告負擔。
    事實及理由
一、原告起訴主張：原告於民國八十七年間為擔保訴外人李文榮對被告之借款，曾簽
    發如附表所示面額計新台幣（下同）四百萬元之本票三紙（下稱「系爭本票」）
    交付被告收執，李文榮為清償上述債務，另簽有發票日期為八十八年一月三十一
    日，面額為二百五十萬元之支票一紙，由原告轉交被告兌現，該支票經被告提示
    付款不獲而退票後，被告曾持該支票取得執行名義，進而執行李文榮所有坐落於
    桃園之房地，業據獲償二百萬元，被告對李文榮之債權當時僅餘五十萬元，基於
    債務保證之原理，被告對原告之本票債權，應僅存於剩餘之五十萬元範圍內，詎
    被告竟於八十九年間持系爭本票聲請鈞院以八十九年票字第二五七八七號裁定准
    予強制執行，並延至九十一年間，始聲請鈞院依九十一年度執字第一二五一八號
    給付票款強制執行事件，執行原告薪資計一百一十四萬六千四百六十六元，被告
    又於九十三年六月二十八日，以前揭執行金額僅足清償至九十二年一月五日之利
    息為由，再聲請鈞院以本件九十三年度執字第二三一六九號強制執行事件，扣押
    原告每月得支領之各項勞務報酬三分之一。惟系爭本票均係見票即付之本票，發
    票日期分別為八十七年三月十九日、同年三月二十四日及同年四月一日，依票據
    法第二十二條第一項規定，系爭本票已分別於九十年三月十九日、同年三月二十
    四日及同年四月一日時效完成，被告遲至九十一年間始聲請強制執行程序，其票
    據權利業已罹於時效而消滅，原告當時因不知法律而未及時抗辯，惟消滅時效完
    成後，既不生時效中斷及重新起算之問題，故被告於九十一年間之強制執行聲請
    ，不能使已消滅之時效發生中斷及重新起算之效力，且訴外人李文榮實際僅借款
    二百五十萬元，被告先向李文榮執行獲償二百萬元，後向原告執行獲取一百一十
    四萬六千四百六十六元，本件借款本息均已清償完畢，被告對原告之本票債權已
    不存在，爰依強制執行法第十四條規定提起債務人異議之訴等語。並聲明：台灣
    台北地方法院九十三年度執字第二三一六九號給付票款強制執行事件所為強制執
    行程序應予撤銷。
二、被告則以：系爭本票若依票載發票日計算，固應分別於九十年三月十九日、同年
    三月二十四日及同年四月一日時效完成，惟被告早於八十九年八月三日即向鈞院
    聲請本票裁定，並經鈞院於同年月五日作成八十九年票字第二五七八七號民事裁
    定准予強制執行，故系爭本票之消滅時效因該請求而中斷，並依民法第一百三十
    七條第一項規定，應自八十九年八月三日重新起算三年時效期間，嗣被告於九十
    年六月十八日向鈞院聲請強制執行，因該次執行無效果，被告再於九十一年五月
    十七日聲請強制執行，經重行起算時效期間後，本件並無罹於本票權利時效期間
    可言，況原告於九十年一月間曾與被告達成每月清償一萬元之協議，且曾分別於
    同年二月六日、同年三月五日及同年四月十二日，各電匯一萬元至被告開立之世
    華聯合商業銀行忠孝分行（下稱「世華銀行忠孝分行」）帳號00000000
    000號帳戶履行協議，可見原告業已一部清償並承認系爭本票債務，依民法第
    一百二十九條第一項第二款及同法第一百三十七條第一項規定，系爭本票債務亦
    因原告之承認而時效中斷，並自中斷之事由終止時重行起算時效，是本件更無罹
    於時效可言；另系爭本票之發票日均在八十七年三、四月間，而系爭支票發票日
    卻為八十八年一月三十一日，若謂系爭本票乃為擔保訴外人李文榮之債務，何以
    供擔保之本票係簽發在前，而清償之支票卻簽發在後？又何以原告聲稱李文榮僅
    借款之二百萬元或二百五十萬元，其卻願簽署面額總計達四百萬元之本票以為擔
    保？凡此均與交易常情不符，足見兩者分屬不同債務等語置辯。並聲明：原告之
    訴駁回。
三、兩造不爭執之事實：
    本件系爭本票為原告分別於八十七年三月十九日、同年三月二十四日及同年四月
　　月一日所簽發，均未記載到期日，票面金額為四百萬元，依票載發票日計算，應
　　分別於九十年三月十九日、同年三月二十四日及同年四月一日時效完成，本院於
    八十九年八月五日曾就系爭本票作成八十九年票字第二五七八七號裁定，並准予
    強制執行，嗣被告於九十一年五月十七日以前開執行名義聲請強制執行，經本院
    九十一年度執字第一二五一八號給付票款強制執行事件，執行獲償一百一十四萬
    六千四百六十六元，原告另分別於九十年二月六日、同年三月五日及同年四月十
    二日各電匯一萬元至被告前述世華銀行忠孝分行帳戶等事實，為兩造所不爭執，
    並有系爭本票、民事裁定、銀行存摺影本各一份為證，並經調閱本院八十九年度
    票字第二五七八七號本票裁定卷宗、九十一年度執字第一二五一八號給付票款強
    制執行卷宗，查閱屬實，堪信為真實。
四、得心證之理由：
    原告主張系爭本票係渠為擔保訴外人李文榮對被告之借款所簽發，發票日期分別
    為八十七年三月十九日、同年三月二十四日及同年四月一日，均未記載到期日，
    依票據法第二十二條第一項規定，應分別於九十年三月十九日、同年三月二十四
    日及同年四月一日時效完成，被告雖於八十九年間曾持系爭本票聲請鈞院以八十
    九年票字第二五七八七號裁定准予強制執行，卻延至九十一年間始聲請鈞院進行
    強制執行程序，被告之系爭票據權利當時業已罹於時效，且訴外人李文榮實際僅
    借款二百五十萬元，被告先後向李文榮執行受償二百萬元，向原告執行受償一百
    一十四萬六千四百六十六元，本件借款本息均已清償完畢，被告對原告之本票債
    權已不存在等語。然為被告所否認，並以右開情詞置辯。是本件兩造爭執之重點
    在於：（一）系爭本票之付款請求權是否已罹於時效？（二）原告對被告之債務
    是否業已清償完畢？析述如下：
（一）系爭本票之付款請求權是否已罹於時效部分：
　１．按票據上之權利，對本票發票人，自到期日起算，見票即付之本票，自發票日
      起算，三年間不行使，因時效而消滅；又消滅時效因請求、承認、起訴而中斷
      ；開始執行行為或聲請強制執行，與起訴有同一效力；時效中斷者，自中斷之
      事由終止時，重行起算。票據法第二十二條第一項、民法第一百二十九條第一
      項及第二項第三款、民法第一百三十七條第一項分別定有明文。另民法第一百
      二十九條第一項第二款所稱之承認，係因時效而受利益之當事人向請求權人表
      示認識其請求權存在之觀念通知，此項承認無須一一明示其權利之內容及範圍
      等，以有可推知之表示行為即為已足，故如債務人之一部清償或緩期清償，均
      可視為對於全部債務之承認（最高法院八十六年度台上字第三三五五號判決意
      旨參照）。
  ２．本件系爭本票發票日分別為八十七年三月十九日、同年三月二十四日及同年四
      月一日，均未記載到期日，依票據法第二十二條第一項規定，系爭本票之付款
      請求權固應分別於九十年三月十九日、同年三月二十四日及同年四月一日時效
      完成，惟被告抗辯兩造間曾達成每月清償一萬元之協議，原告並曾於九十年二
      月六日、同年三月五日及同年四月十二日，各電匯一萬元至被告上述世華銀行
      忠孝分行帳戶一部清償乙節，業據其提出世華銀行忠孝分行之存摺影本為證，
      本件原告不爭執有前揭匯款之事實，然以上揭三次匯款係源於其他法律關係為
      詞再為抗辯，經查本院九十一年度執字第一二五一八號強制執行事件，以前開
      執行名義執行原告每月得支領之勞務報酬三分之一，累計執行一百一十四萬六
      千四百六十六元之過程中，原告從未就消滅時效問題予以主張，又本件被告自
      八十九年八月間起，即因系爭本票陸續聲請民事裁定及強制執行程序，迄今兩
      造猶為系爭債務爭執不已等情，有本院八十九年度票字第二五七八七號本票裁
      定卷宗、九十一年度執字第一二五一八號給付票款強制執行卷宗可稽，足見雙
      方處理系爭債務尚且不及，豈會輕啟其他資金往來交易，且原告若非就系爭本
      票債務先予承認，何以不就上開執行程序加以爭執，而竟同意每月執行勞務報
      酬累計達一百一十四萬六千四百六十六元之數，是原告上開辯詞，不惟與常情
      有悖，復未舉證證明所謂之「其他法律關係」究竟為何，是原告所辯，殊不可
      採。本件原告分別於九十年二月六日、同年三月五日及同年四月十二日為一部
      清償及債務承認之事實，洵堪認定。
  ３．原告再抗辯縱認上開三次匯款係一部清償，亦難認係對何紙本票為債務承認，
      退步言之，至多係對附表一編號三所示之本票為一部清償等語。惟查上揭三次
      匯款既係在本院八十九年票字第二五七八七號裁定作成之後，依常理判斷，自
      係對同一執行名義下之所有債務為整體承認，難謂僅係就任何一紙本票為一部
      清償，況原告自陳系爭本票係為單一之原因關係所簽發，是該三次匯款更無分
      割為僅係清償單一本票債務之餘地，原告上開主張，亦難採信。揆諸首揭說明
      ，足徵原告自九十年二月六日至同年四月十二日止，曾就系爭本票為一部清償
      ，本件已生承認效力，消滅時效中斷，並應自中斷之事由終止時即九十年四月
      十三日，重行起算三年時效期間，被告於九十一年五月十七日聲請就原告對第
      三人統一證券股份有限公司之勞務報酬為強制執行，應自該強制執行事件終止
      時起，再重行起算三年時效期間，是被告於九十三年八月三十日聲請本件強制
      執行程序時，系爭本票之消滅時效顯未完成，原告主張本件已經罹於時效，委
      無足取。
（二）原告對被告之債務是否業已清償完畢部分：
  １．按執行名義成立後，如有消滅或妨礙債權人請求之事由發生，債務人得於強制
      執行程序終結前，向執行法院對債權人提起異議之訴，強制執行法第十四條第
      一項前段定有明文，而所謂有消滅債權人請求之事由，係指可使執行名義所載
      請求之全部或一部失其存在之事由，如清償、消滅時效之完成等，致執行名義
      所載之請求權，不得執行而言；次按民事訴訟如係由原告主張權利者，應先由
      原告負舉證之責，若原告先不能舉證，以證實自己主張之事實為真實，則被告
      就其抗辯事實即令不能舉證，或其所舉證據尚有疵累，亦應駁回原告之請求，
      最高法院十七年度上字第九一七號判例著有明文；又按支票乃文義證券及無因
      證券，故支票上之權利義務，悉依票上所載文義定之，與其基礎之原因關係各
      自獨立，支票上權利之行使，不以其原因關係存在為前提，是以執票人行使支
      票上權利時，就其基礎之原因關係確係有效存在，並不負舉證責任，反之，若
      票據債務人以自己與執票人間所存抗辯之事由，對抗執票人，依票據法第十三
      條規定觀之，固非法所不許，惟應由票據債務人就該抗辯事由負舉證之責任，
      最高法院亦著有七十八年度台上字第四八五號判決可資參照。至最高法院七十
      三年度第一次民事庭會議決議所謂：「支票雖為無因證券，惟於執票人主張發
      票人係向執票人借款而簽發支票為清償方式，發票人復抗辯未收受借款者，兩
      造間就原因關係是否成立之爭執，即應依一般舉證責任原則，由執票人就借款
      已經支付之事實，負舉證責任」之情形，係指兩造間就系爭支票之原因關係均
      主張借貸關係，惟票據債務人抗辯未收受借款者，始應依一般舉證責任原則，
      由執票人就借款已經支付之事實負舉證責任，合先敘明。
  ２．本件原告起訴主張，系爭本票係渠為擔保訴外人李文榮對被告之借款所簽發，
      且被告對訴外人李文榮之借款已經全部受償，故被告不得再持本院八十九年票
      字第二五七八七號裁定為強制執行云云，惟原告並不否認被告已經付款之事實
      ，本件復非依據非訟事件法第一百零一條第一項規定之確認本票債權不存在訴
      訟，睽諸前揭舉證責任分配之說明，本件應由原告對於執行名義成立後，有消
      滅債權人請求之清償事由發生負舉證之責甚明。經查原告迄本件審理程序言詞
      辯論終結時，均未舉證說明系爭本票債務確已因執行李文榮之不動產及原告之
      勞務報酬而清償完畢，原告自應就此負事實真偽不明之不利益；次查系爭本票
      之發票日均在八十七年三、四月間，而李文榮之償債支票發票日卻為八十八年
      一月三十一日，若系爭本票乃為擔保訴外人李文榮之債務，何以供擔保之本票
      係簽發在前，而償債之支票卻簽發在後，亦與主債務應同時或先於保證債務而
      成立之法制及交易習慣不符；再查原告既稱李文榮僅欠款二百五十萬元，何以
      渠願超額簽發面額總計四百萬元之本票以為擔保，又不於事後要求返還部分本
      票，益證兩者票據分屬不同債之關係，是原告無法證明於執行名義成立後，有
      消滅債權人請求之事由發生，原告提起本件債務人異議之訴，自屬無據。
五、從而，原告依強制執行法第十四條第一項之規定，請求本院九十三年度執字第二
    三一六九號給付票款強制執行應予撤銷，為無理由，應予駁回。
六、本件事證已臻明確，兩造其餘攻擊及防禦方法，經本院審究後，核與判決結果不
    生影響，爰不逐一論述，附此敘明。
七、結論：原告之訴為無理由，依民事訴訟法第七十八條判決如主文。
中　　　華　　　民　　　國　　九十三　　年　　　十　　　月  　二十二  　日
                                  民事第二庭法  官  汪漢卿
正本係照原本作成
如對本判決上訴，須於判決送達後廿日內向本院提出上訴狀
中　　　華　　　民　　　國　　九十三　　年　　　十　　　月　　二十二　　日
                                            書記官  許婉如
~f0
附表：
┌──┬──────────┬──────┬────┬──────────┐
│編號│ 發   票    日      │票面金額    │ 到期日 │   票據號碼         │
├──┼──────────┼──────┼────┼──────────┤
│１  │八十七年三月十九日  │一百五十萬元│ 未載   │ＴＨ0000000  │
├──┼──────────┼──────┼────┼──────────┤
│２  │八十七年三月二十四日│二百萬元    │ 未載   │ＴＨ0000000  │
├──┼──────────┼──────┼────┼──────────┤
│３  │八十七年四月一日    │五十萬元    │ 未載   │ＴＨ0000000  │
└──┴──────────┴──────┴────┴──────────┘
